臺灣苗栗地方法院民事判決
                                    109年度訴字第465號
原      告  王阿心  

被      告  黃麗華  



            黃萬生  
            黃萬泉  
            林武棋  


受告知訴訟人  余玉炎


              塗桂枝  

上列當事人間請求分割共有物事件，經本院於民國111 年3 月8
日言詞辯論終結，判決如下：
    主  文
一、原告與被告黃麗華、黃萬生、黃萬泉、林武棋共有坐落苗栗
    縣○○鎮○○段000地號土地准予分割，其中如苗栗縣通霄地政
    事務所110年11月15日土地複丈成果圖（下稱附圖）所示A區
    塊、面積2,883平方公尺，分割為原告所有。其中如附圖C區
    塊、面積1,236平方公尺分割為被告黃麗華所有，如附圖D區
    塊、面積1,318平方公尺分割為被告林武棋所有，如附圖E區
    塊、面積988平方公尺分割為被告黃萬生所有；如附圖F區塊
    、面積988平方公尺分割為被告黃萬泉所有。
二、原告與被告黃麗華共有苗栗縣○○鎮○○段00000地號土地准予
    變價分割，所得價金按原告應有部分1446分之1205、被告黃
    麗華12分之2之比例分配。
三、訴訟費用由各土地共有人按如附表二所示之應有部分比例負
    擔。
     事實及理由
一、程序方面：被告王俊雄以買賣為原因將其所有系爭407-1地
    號土地之應有部分於民國110年7月2日移轉登記予原告，原
    告已於110年7月23日具狀聲請承當訴訟，到庭被告均同意原
    告承擔訴訟，並按共有人之應有部分比例製作附表二。又被
    告黃麗華、林武棋經合法通知，均未於言詞辯論期日到場，
    核無民事訴訟法第386條所列各款情形，爰依原告之聲請，
    由其一造辯論而為判決。
二、原告起訴主張：原告與被告黃麗華共有苗栗縣○○鎮○○段0000
    0地號土地，原告與被告黃麗華、黃萬生、黃萬泉、林武棋
    共有同上段407號土地。但因部分共有人通知不到故無法協
    議分割，因此請求依裁判分割。又共有物分割依現況實物分
    割為主，原告目前所佔領耕作使用範圍為附圖所在位置，現
    況新埔北極殿所佔領使用，原告之持分實為新埔北極殿所有
    ，僅為借名登記，將來共有物分割完成後將捐贈給新埔北極
    殿作為寺廟用地使用。
三、被告則以：
　  ㈠到庭的被告：同意原告所提之分割方案。
    ㈡被告黃麗華、林武棋未於言詞辯論期日到場，亦未提出書
      狀作何聲明或陳述。
四、本院之判斷：　
　  ㈠有關系爭407地號土地為原告與被告黃麗華、黃萬生、黃萬
      泉、林武棋所共有，407-1地號土地為原告與被告黃麗華
      。而407地號土地，面積：7,413平方公尺、使用分區：一
      般農業區、使用地類別：農牧用地、109年1月公告土地現
      值940元/平方公尺、共有人如附表一所示。另407-1地號
      土地，面積：468平方公尺、使用分區：一般農業區、使
      用地類別：農牧用地、109年1月公告土地現值：940元/平
      方公尺。系爭407、407-1地號土地，無法協議分割，沒有
      因物之使用目的不能分割，也沒有契約訂有不分割之期限
      等情，有407、407-1地號土地登記簿謄本、通知各共有人
      欲辦理共有物分割回執聯影本、苗栗縣通霄鎮公所109年2
      月25日通鎮民字第1090003139號函在卷可憑，且為到庭兩
      造所不爭執，堪認為真實。又按各共有人，得隨時請求分
      割共有物，但因物之使用目的不能分割或契約訂有不分割
      之期限者，不在此限，民法第823條第1項定有明文。是原
      告請求裁判分割系爭不動產，自屬有據。
    ㈡次按共有物之分割，依共有人協議之方法行之；分割之方
      法不能協議決定，或於協議決定後因消滅時效完成經共有
      人拒絕履行者，法院得因任何共有人之請求，命為下列之
      分配：以原物分配於各共有人。但各共有人均受原物之分
      配顯有困難者，得將原物分配於部分共有人。原物分配顯
      有困難時，得變賣共有物，以價金分配於各共有人；或以
      原物之一部分分配於各共有人，他部分變賣，以價金分配
      於各共有人，民法第824條第1項、第2項定有明文。又法
      院定共有物分割之方法，固可由法院自由裁量，惟應斟酌
      各共有人之意願、利害關係、共有物之性質、分割後之經
      濟效用及公共利益等為公平決定（最高法院81年度台上字
      第16號、89年度台上字第724號判決意旨參照）。本院審
      酌407-1地號土地面積僅468平方公尺，有土地謄本、勘驗
      筆錄、現場照片在卷可憑，又本件共有人即原告與被告黃
      麗華共2人，倘依兩造應有部分比例為原物分割，造成土
      地細分，而無法發揮經濟上之利用價值；再者，參以原告
      表達希望就系爭不動產為變價分割，是倘將系爭不動產全
      部分配予一方或部分仍維持共有，恐有違反共有人意願，
      且有受原物分配之共有人未依判決給付金錢補償反使兩造
      間之法律關係趨於複雜；復衡酌系爭不動產若以變價拍賣
      之方式分割，由兩造以及公眾有意願之人以競標之方式為
      之，在自由市場競爭之情形下，藉由良性公平競價之結果
      ，將使系爭不動產之市場價值極大化，一方面使兩造均有
      機會參加競標而取得系爭不動產所有權，或可於程序中依
      相同條件優先承買，未能取得系爭不動產之一方，亦能以
      競標之價格而獲得拍賣中最高價金計算之金錢補償，實際
      上較能平衡兩造之權利義務。另407地號土地依兩造意願
      分割如附表一所示，理由係附圖C上有被告黃麗華之祖先
      墳墓，故分配給被告黃麗華所有，以利祭祀；其餘則依到
      庭被告之意願予以分配。是以，審酌系爭407-1地號土地
      不動產之性質、使用狀況、當事人意願及共有人利益等一
      切情狀，認系爭407-1地號不動產採變賣方式，以價金按
      兩造如附表二所示應有部分比例分配於兩造，最為適當公
      允，並符合全體共有人之利益，407地號土地依兩造意願
      分割、墳墓所在地分割如主文第一項所示。
五、綜上所述，原告依民法第823 條第1 項前段之規定，訴請就
    原告與被告黃麗華、黃萬生、黃萬泉、林武棋共有407地號
    土地，原告與被告黃麗華共有407-1地號土地為裁判分割，
    為有理由。本院依系爭不動產之性質、面積、共有人數及分
    割後之經濟效用、兩造意願等情形，認407地號土地依兩造
    意願、墳墓所在地分割如主文第一項所示；另407-1地號土
    地以變價分割為適當，變賣所得價金按應有部分為分配如主
    文第二項所示。 
六、按共有人自共有物分割之效力發生時起，取得分得部分之所
    有權。應有部分有抵押權或質權者，其權利不因共有物之分
    割而受影響，但有下列情形之一者，其權利疑存於抵押人或
    出質人所分得之部分：權利人同意分割。權利人已參加共
    有物分割訴訟。權利人經共有人告知訴訟而未參加。前項
    但書情形，於以價金分配或以金錢補償者，準用第881條第1
    項、第2項或第899條第1項規定，民法第824條之1第1項、第
    2項、第3項定有明文。又上開所稱準用之民法第881條第1項
    、第2項、第899條第1項則各係規定：「抵押權除法律另有
    規定外，因抵押物滅失而消滅。但抵押人因滅失得受賠償或
    其他利益者，不在此限。」「抵押權人對於前項抵押人所得
    行使之賠償或其他請求權有權利質權，其次序與原抵押權同
    。」「動產質權，因質物滅失而消滅。但出質人因滅失得受
    賠償或其他利益者，不在此限。」經查，本件系爭407地號
    土地，被告林武棋就其應有部分有設定抵押權予受告知訴訟
    人余玉炎、塗桂枝乙情，有土地登記謄本在卷可佐（見卷第
    57-59頁），經本院向余玉炎、塗桂枝依法告知訴訟後，其
    未聲明參加訴訟，則依上開規定，受告知訴訟人余玉炎、塗
    桂枝會對被告林武棋就系爭407地號土地應有部分45分之8所
    設之抵押權，分割後即移存至被告林武棋所分得如附圖D區
    塊、面積1,318平方公尺所有土地上。
七、本件事證已臻明確，兩造其餘之攻擊或防禦方法及所用之證
    據，經本院斟酌後，認為均不足以影響本判決之結果，爰不
    逐一論列，附此敘明。　
八、因共有物分割之事件涉訟，由敗訴當事人負擔訴訟費用顯失
    公平者，法院得酌量情形，命勝訴之當事人負擔其一部，民
    事訴訟法第80條之1 定有明文。查系爭不動產雖因兩造無法
    達成分割協議，原告因而提起訴訟，惟兩造均因系爭不動產
    之分割而互蒙其利，故依上開規定，本院認此部分訴訟費用
    應由兩造按附表二「訴訟費用負擔之比例」欄負擔，始為公
    平，爰諭知如主文第三項所示。
中　　華　　民　　國　　111 　年　　3 　　月　　22　　日
                  民事第一庭    法　官　張珈禎
以上正本係照原本作成。
如對本判決上訴，須於判決送達後20日內向本院提出上訴狀。如
委任律師提起上訴者，應一併繳納上訴審裁判費。
中　　華　　民　　國　　111 　年　　3 　　月　　22　　日
                                書記官　黃南穎
附表一：407地號土地分割附表
編號 共有人 分配前權利範圍 分配後權利範圍 分配後面積 1 原告王阿心 18分之7 1分之1 A區塊：2883㎡ 2 黃麗華 12分之2 1分之1 C區塊：1236㎡ 3 黃萬生 15分之2 1分之1 E區塊：988㎡ 4 黃萬泉 15分之2 1分之1 F區塊：988㎡ 5 林武棋 45分之8 1分之1 D區塊：1318㎡ 
附表二：
編號 共有人 407地號權利範圍 407-1地號權利範圍 訴訟費用負擔 1 原告王阿心 18分之7 1446分之1205 47286分之19637 2 黃麗華 12分之2 12分之2 6分之1 3 黃萬生 15分之2 ✗ 39405分之4942 4 黃萬泉 15分之2 ✗ 39405分之4942 5 林武棋 45分之8 ✗ 118215分之19768 
（備註：原告王阿心407-1地號土地原權利範圍1446分之455、購
買自被告王俊雄權利範圍1446分之750，故合計1446分之1205）